臺灣嘉義地方法院刑事判決　　　　　　　　　　　　　九十三年度交易字第七一號
　　公　訴　人　臺灣嘉義地方法院檢察署檢察官
　　被　　　告　丙○○
　　選任辯護人　蔡金保律師
右列被告因過失致死案件，經檢察官提起公訴（九十三年度偵字第三九九八號），本
院判決如左：
    主  文
丙○○因過失致人於死，處有期徒刑陸月，如易科罰金，以參佰元折算壹日。
    事  實
一、丙○○於民國九十三年三月二十四日下午六時五十分許，駕駛車牌號碼ＮＵＷ—
    二一○號重型機車，沿嘉一○六線公路由西往東方向行駛，本應注意行車時不得
    超速行駛及汽車行駛時，駕駛人應注意車前狀況並隨時採取必要之安全措施，而
    當時天氣晴，夜間有照明，柏油路面乾燥無缺陷，無障礙物，視距良好，並無不
    能注意之情事，竟疏未注意，在限速四十公里之路段，貿然以時速五十公里之速
    度超速行駛，亦未注意車前狀況，至該路段二公里八○○公尺處時，適有行人鄧
    仁和違反在劃有分向限制線路段，不得穿越道路之規定，於飲酒後由北往南方向
    穿越上開劃有分向限制線道路，亦疏未注意右側來車，致遭丙○○撞及後倒地，
    受有頭部外傷併顱內出血之傷害，經送醫後於同年三月二十五日十二時二十分許
    ，不治死亡。
二、案經鄧仁和之配偶丁○○○告訴及臺灣嘉義地方法院檢察署檢察官據報相驗後自
    動檢舉偵辦。
    理  由
一、訊據被告丙○○固供承於右揭時地發生車禍，惟矢口否認有何過失致死之犯行，
    辯稱：當時路燈被樹擋住，天色昏暗，被害人有喝酒，伊看不到他穿越馬路，伊
    車速很慢，沒有以五十公里的時速騎車，是被害人撞伊的機車，不是伊撞他，伊
    沒有過失。警詢時因為伊當時腦震盪，且偵訊前有一名便衣警員在車上告訴伊，
    如果不承認有過失會被檢察官收押，所以警詢及偵查中之自白，均無證據能力云
    云。惟查：
  (一)被告主張製作警詢筆錄時，遭員警疲勞詢問，且警詢筆錄因未全程連續錄音，而
    不具證據能力部分：
  1.按刑事訴訟之目的固重在發見實體真實，其手段則應合法正當，以保障人權。依
    刑事訴訟法第二百二十九條至第二百三十一條之規定，司法警察（官）固有調查
    犯罪嫌疑人犯罪情形及蒐集證據之職權，而得詢問犯罪嫌疑人，惟依同法第一百
    條之二準用同法第一百條之一第一項之規定，司法警察（官）詢問犯罪嫌疑人，
    除有急迫情況且經記明筆錄者外，應全程連續錄音；必要時，並應全程連續錄影
    。又筆錄內所記載之被告陳述與錄音或錄影之內容不符者，其不符之部分，不得
    作為證據。所謂「應全程連續錄音」，係指於警訊筆錄製作開始至完成之全部過
    程，均應予錄音。考其立法目的，在於建立詢問筆錄之公信力，並擔保詢問程序
    之合法正當；亦即在於擔保犯罪嫌疑人對於詢問之陳述係出於自由意思及筆錄所
    載內容與其陳述相符。故審理事實之法院，遇有被告抗辯其未有如訊問筆錄所載
    之陳述時，或詢問筆錄並未全程連續錄音時，應先調取該詢問過程之錄音或錄影
    帶，加以勘驗，以判斷前揭程序是否已被遵行，該筆錄所載被告之陳述得否作為
    證據。故司法警察（官）詢問犯罪嫌疑人如違背上開規定，其所取得之供述筆錄
    ，究竟有無證據能力，原應審酌司法警察（官）違背該法定程序之主觀意圖、客
    觀情節、侵害犯罪嫌疑人權益之輕重、對犯罪嫌疑人在訴訟上防禦不利益之程度
    ，以及該犯罪所生之危害，暨禁止使用該證據對於抑制違法蒐證之效果，及司法
    警察（官）如依法定程序有無發現該證據之必然性等情形，本於人權保障與社會
    安全之均衡維護精神，依比例原則，具體認定之。但如犯罪嫌疑人之陳述係屬自
    白，同法第一百五十六條第一項已特別規定「被告之自白，非出於強暴、脅迫、
    利誘、詐欺、違法羈押或其他不正之方法，且與事實相符者，得為證據。」則被
    告在警詢之自白如係出於自由意思而非不正之方法，且其自白之陳述與事實相符
    ，縱令司法警察（官）對其詢問時未經全程連續錄音或錄影，致詢問程序不無瑕
    疵，仍難謂其於警詢自白之筆錄無證據能力，最高法院分別著有八十八年度臺上
    字第五七六二號、九十年度臺上字第七一三七號、第七二四二號判決可資參照。
  2.查證人即現場處理警員甲○○雖於本院審理時結證稱：筆錄有全程錄音云云（本
    院卷二第七五頁），惟依附卷被告於九十三年三月二十四日製作之警詢筆錄，其
    詢問時間為當日二十三時三十分許至翌日零時二十分許，其詢問時間應有五十分
    鐘，然經本院於九十三年十月二十二日準備程序時，當庭勘驗警詢錄音帶結果，
    該錄音帶之錄音總長度只有十分鐘許，核與筆錄上記載之時間明顯不符，雖證人
    甲○○於本院審理時復結證稱：可能筆錄製作時間記載有誤云云（本院卷二第七
    五頁），然警員就本案僅須花費十分鐘詢問案情並加以記錄，實難令人置信，足
    見員警於詢問被告製作筆錄時並未同步錄音，而是於詢問被告後，待筆錄製作完
    成，再請被告按照筆錄重覆敘述一次，並於此時才開始錄音，是以被告抗辯本件
    警詢時之筆錄未依法全程錄音，應屬可採。再者，被告雖辯稱：伊確實有說時速
    四、五十公里左右，這是因為伊當時候頭痛，意識不是很清楚，所以才這樣講云
    云（本院卷二第十三頁），然證人甲○○於本院審理時已結證稱：「（聯絡被告
    作筆錄時，被告有無表示他身體不舒服，不願意作筆錄？）被告沒有這樣表示，
    我們問他是否意識清楚，他說願意接受警方製作筆錄。」等語（本院卷二第七四
    頁），且被告於警詢時亦供稱：「（你意識是否清醒？）清醒。」、「（現在是
    夜間時段妳是否願意接受警方製作筆錄？）願意接受夜間詢問。」等語，並經本
    院當庭勘驗警詢錄音帶屬實，顯見被告於警詢時意識清醒且係自願接受夜間詢問
    ，又觀諸被告警詢時間為五十分鐘許，時間並非過久，而被告警詢之回答聲音平
    和，與筆錄記載相符，亦經本院當庭勘驗警詢錄音帶屬實，是以被告於警詢之回
    答均甚清楚，並無語無倫次或悖於常理之處，堪信，被告縱於警詢時有腦震盪之
    情形，並不影響被告對於問題之理解及回答，警員亦無疲勞詢問之情事。參以被
    告於警詢時有前夫陪同在側一節，業據被告供述：王俊郎是伊前夫，在伊作筆錄
    的時候，他都在伊旁邊坐等語（本院卷二第十三頁），核與證人甲○○於本院審
    理時結證稱：當時是被告先生陪她一起到警察局，製作筆錄時，她先生都一直在
    場等語（本院卷二第七六頁），且警員在警詢最後有詢問一男子之姓名，該男子
    回答他叫王俊郎，並經本院當庭勘驗警詢錄音帶屬實，是被告倘有意識不清楚而
    無法接受訊問之情形，其前夫何以於警詢過程中均未加以制止，並任由被告於警
    詢筆錄簽名，益見被告上開辯詞委無足採。是以揆諸前揭判決，本件既無證據證
    明被告有遭以疲勞訊問等不正方法取得自白之情形，且斟酌司法警察違背該法定
    程序之主觀意圖、客觀情節、侵害犯罪嫌疑人權益之輕重、對犯罪嫌疑人在訴訟
    上防禦不利益之程度，以及該犯罪所生之危害，暨禁止使用該證據對於抑制違法
    蒐證之效果，及司法警察如依法定程序有無發現該證據之必然性等情形，本於人
    權保障與社會安全之均衡維護精神，本院認本件警詢筆錄雖未依法為全程連續錄
    音，然被告既自承錄音內容為其所陳述，亦未否認該警詢筆錄簽名之真正，依比
    例原則，本院認該警詢筆錄應仍有證據能力。
  (二)次查，被告雖主張製作偵訊筆錄前，遭一名便衣警員在車上告知，如果不承認有
    過失會被檢察官收押，所以其偵查中之自白非出於任意性，無證據能力云云，然
    被告於偵訊時聲音平和，聽不出有遭強暴、脅迫等不正當方式訊問之情形一節，
    業經本院於九十三年十月二十二日準備程序時，當庭勘驗偵訊錄音帶屬實，並有
    勘驗筆錄在卷可參，且在偵訊前與被告有接觸之警員有嘉義縣警察局民雄分局偵
    查員王信惟、嘉義縣警察局民雄分局北斗派出所之甲○○、劉明和等三人，僅有
    偵查員王信惟身著便服，警員甲○○、劉明和於辦理本案時均穿著制服等情，業
    據證人王信惟、甲○○於本院審理時結證屬實，另有嘉義縣警察局民雄分局九十
    三年十二月二日函附之劉明和報告書一紙在卷可參，參諸被告當庭指認該便衣員
    警非王信惟、亦非甲○○，且警員劉明和於當日亦無穿著便服之情，已詳如前述
    ，則究係那位便衣員警曾與被告接觸並告知上開話語，致被告因此非出於自由意
    志而為陳述，並無證據以資證明，則被告以前詞置辯，尚難令人採信，因此，本
    院仍認偵訊筆錄應出於被告自由意志而為陳述，具有證據能力。
  (三)訊據被告對於右揭犯罪事實，於警詢及偵訊時均坦承不諱，並有道路交通事故現
    場圖、調查報告表（一）、（二）各一份、現場及車輛照片五幀附卷可稽。又被
    害人鄧仁和確因本件車禍而受有頭部外傷併顱內出血致死之事實，亦經檢察官督
    同檢驗員相驗屬實，並有勘驗筆錄、相驗屍體證明書、驗斷書、相驗照片等在卷
    足按。按行車時不得超速行駛；駕駛人應注意車前狀況並隨時採取必要之安全措
    施，道路交通安全規則第九十三條第一項、第九十四條第三項分別定有明文。被
    告為汽車駕駛人，自應注意上揭規定，而當時天氣晴，夜間有照明，柏油路面乾
    燥無缺陷，亦無障礙物，視距良好，有道路交通事故調查報告表（一）及現場照
    片附卷可證，被告應無不能注意之情事，竟疏未注意，在限速四十公里之路段，
    貿然以時速五十公里之速度超速駕駛，亦未注意車前狀況，以致肇事造成被害人
    死亡，其有過失甚明。再者，本件被害人因違反劃有分向限制線路段，不得穿越
    道路之規定，於飲酒後由北往南方向穿越上開劃有分向限制線道路，亦疏未注意
    右側來車等情，並有道路交通事故現場圖、調查報告表（一）、（二）各一份、
    現場及車輛照片五幀、嘉義縣警察局道路交通事故當事人酒精測定紀錄表一紙在
    卷可參，足認被害人就事故之發生亦與有過失。此外，本件經送請臺灣省嘉雲區
    車輛行車事故鑑定委員會鑑定結果亦認：行人鄧仁和夜間於劃有分向限制線路段
    ，穿越道路未注意右側來車，為肇事主因。（鄧仁和血液酒精濃度為一七五ｍｇ
    ＼ｄｌ），而被告駕駛重機車，夜間超速行駛，未注意車前狀況，為肇事次因，
    此有該委員會九十三年五月二十五日嘉鑑字第○九三五八○二三一Ａ號函一份在
    卷可參，是以本件被害人就事故之發生雖與有過失，但此僅係判定被告於民事上
    損害賠償責任時，是否有過失相抵之情，仍無解於被告刑事過失之責。從而被告
    之過失行為與被害人之死亡結果間，具有相當因果關係。
  (四)按汽車駕駛人對於防止危險發生之相關交通法令之規定，業已遵守，並盡相當之
    注意義務，以防止危險發生，始可信賴他人亦能遵守交通規則並盡同等注意義務
    。若因此而發生交通事故，方得以信賴原則為由免除過失責任。最高法院著有八
    十四年台上字第五三六○號判例可資參照。查本件被告雖主張因被害人飲酒，且
    案發當時夜間昏暗並無照明，認本件有信賴原則之適用云云，惟本件被告於警詢
    時已坦承：伊當時車速四十至五十公里許等語，在偵訊時復供承：伊看到死者時
    ，有煞車，但已來不及就撞上等語（相驗卷第十七頁反面），足見被告當時駕車
    有違反上開道路交通安全規則之規定。且案發現場光線不佳一節，雖據證人甲○○於本院審理時結證屬實，惟證人甲○○於本院審理時亦結證稱：調查報告表勾
    選光線有照明，是指那邊有水銀燈，不過距離那邊比較遠等語（本院卷二第七四
    頁），並有道路交通事故調查報告表（一）一紙在卷可參，足見該路段並非全無
    照明，且被告於夜間行駛時，本應打開車燈照明前方道路，則以該處之路燈加以
    車燈之照明，被告以此光線行駛於上揭道路，並無其所指之不能注意之情事。是
    故本件被害人雖有前揭違規之事實，然被告疏未遵守防止危險發生之相關交通法
    令之規定及盡其應有注意車前狀況之義務，致肇本件事端，自不得援引信賴原則
    ，以免除其過失責任。綜上，被告於本院始翻異前詞，辯稱未超速行駛，亦無過
    失云云，委無可採。
  (五)次按自首以對於未發覺之罪投案，而受裁判為要件，至其方式雖不限於自行投案
    ，即託人代理自首或向非偵查機關請其轉送，亦無不可。但須有向該司法機關自
    承犯罪而受裁判之事實，始生效力；又犯罪後曾託人向警局報案，縱屬實在，但
    受託人既未代為轉報，即與自首之要件不合。最高法院分別著有五十九年度台上
    字第二三二四號、第三三四九號判決可資參照。查檢察官起訴書雖認被告於肇事
    後犯罪未被發覺前，親自以電話向警員報案，自承係肇事者自首並接受裁判，而
    被告於本院審理時亦供稱：伊有請影印店老板娘報警云云（本院卷二第一三五頁
    ），並有卷附由警員甲○○所填載之嘉義縣警察局道路交通事故肇事人自首情形
    紀錄表一紙，勾選第一欄「肇事人親自或託人電話報警，並已報明肇事人姓名、
    地點、請警方前往處理。」之自首情形，然證人甲○○於本院審理時已結證稱：
    「（為何你會勾選第一項？）當時我是根據筆錄所述，就勾選第一欄。」「（到
    底肇事人當時託人報案，有無報名肇事人姓名？）我們沒有繼續查證。」等語（
    本院卷二第六八頁），而被告於警詢時確實有供稱：「（肇事後如何處置？）我
    叫路人打電向一一○報案。」等語，足認警員甲○○並未確實查證被告是否符合
    前揭自首情形紀錄表第一欄之情形即予勾選。再者，經本院向嘉義縣警察局民雄
    分局調取本案之報案紀錄，僅有該局於九十三年十二月二日函附之乙○○報告書
    、豐收派出所受理各類案件紀錄表各一紙在卷可稽（本院卷二第一○八頁至第一
    一○頁），觀諸上開文書可知本案係由消防局轉報嘉義縣警察局民雄分局，並由
    該局勤務中心值勤警員蔡中和，通知豐收派出所值班警員吳明政受理，是以縱認
    被告於犯罪後曾託人向警局報案，但因受託人並未向警局或派出所報案，且本案
    又係因消防局之轉報，嘉義縣警察局民雄分局勤務中心並無報案紀錄，而豐收派
    出所之前開報案紀錄上亦未記載被告名字，足認受託人未將被告自首之意思，代
    為轉報於有偵查犯罪職權之公務員。參以證人即警員乙○○於本院審理時結證稱
    ：派出所告訴伊過去處理時，只跟伊說那裏發生事故，到達現場時有伊認識的人
    ，伊有問是那一個人肇事，有無認識肇事者，所以才知道被告姓名、住址，並把
    車禍雙方姓名、地址寫在草圖上交給車禍處理小組的人員甲○○處理等語（本院
    卷二第七○頁至第七二頁），並據證人甲○○於本院審理時結證稱：伊是專責處
    理交通事故的，當時乙○○在現場，受傷雙方都已經送去醫院了。伊去的時候，
乙○○警員手上有車禍雙方的年籍資料，是乙○○手寫的丙○○、鄧仁和的姓名
    地址資料、行人資料交給伊，之後再通知丙○○到派出所製作筆錄的等語（本院
    卷二第六七頁），復有乙○○手寫之資料影本一紙在卷可稽（本院卷二第八七頁
    ），核與被告於本院審理時供承：「（車禍發生後，警察到現場前，你就被救護
    車載走了？）是。」、「（後來你如何到警察局？）警察打電話到家裡，叫我要
    去警局製作筆錄。」等語相符（本院卷二第一三五頁至第一三六頁），益見員警
    乙○○到達現場時，已確知有此犯罪事實存在，並已知悉被告為犯罪人，之後再
    由警員甲○○通知被告到案說明，是揆諸前開判決，本案被告並不符合自首之規
    定，檢察官就此部分尚有誤認，且被告之辯詞，亦非可採。
  (六)綜上所述，被告前開所辯，顯係卸責之詞，不足採信。本件事證明確，被告犯行
    堪予認定。
二、核被告所為，係犯刑法第二百七十六條第一項之過失致死罪。爰審酌被害人為肇
    事主因，被告之過失程度較被害人為輕，本件車禍造成被害人死亡，家屬所受傷
    痛程度，及被告否認犯行之犯後態度，且尚未能與被害人家屬達成和解，以求取
    諒解等一切情狀，量處如主文所示之刑，並諭知易科罰金之折算標準。
據上論斷，應依刑事訴訟法第二百九十九條第一項前段，刑法第二百七十六條第一項
、第四十一條第一項前段，罰金罰鍰提高標準條例第一條前段、第二條，判決如主文
。
本案經檢察官廖素琪到庭執行職務。
中      華      民      國    九十四    年      一      月     十一     日
                                  臺灣嘉義地方法院交通法庭
                                      審判長法  官  沈福財
                                            法  官  陳端宜
                                            法  官  卓春慧
右正本證明與原本無異。
如不服本判決，應於判決送達後十日內向本院提出上訴狀( 應附繕本 )。告訴人或被
害人如對於本判決不服者，應具備理由請求檢察官上訴，其上訴期間之計算係以檢察
官收受判決正本之日期為準。
中      華      民      國    九十四    年      一      月     十一     日
                                            書記官  江芳耀
附錄本案論罪科刑法條全文：
刑法第二百七十六條第一項
因過失致人於死者，處二年以下有期徒刑、拘役或二千元以下罰金。
